臺灣高等法院民事判決
108年度家上字第192號
上  訴  人  陳芳勳  
被 上訴 人  林美英  

訴訟代理人  藍奕傑律師
上列當事人間請求離婚事件，上訴人對於中華民國108年4月23日
臺灣士林地方法院107年度婚字第341號第一審判決提起上訴，本
院於109年3月11日言詞辯論終結，判決如下：
    主      文
上訴駁回。
第二審訴訟費用由上訴人負擔。
    事實及理由
一、被上訴人主張：兩造於民國60年2月22日結婚，婚後同住○○
    市○○區○○街00巷0號住處。兩造因個性不合，且價值觀迥異
    ，而經常爭執，伊為維持婚姻而一直隱忍。100年間伊因病
    住院，上訴人對伊漠不關心，在醫院不斷與醫師發生爭執，
    並用言語諷刺伊，致伊心寒之餘，而於100年8月10日搬離上
    開住處。分居期間兩造已無親密往來，上訴人亦無積極修補
    之作為，致兩造分居迄今已逾8年，婚姻已達無法回復之程
    度，而有難以維持婚姻之重大事由，爰依民法第1052條第2
    項之規定，求為判准伊與上訴人離婚（原審為上訴人敗訴之
    判決，上訴人不服，提起上訴）。並答辯聲明：上訴駁回。
二、上訴人則以：被上訴人於100年間生病，因認住處太吵而要
    求搬出，伊也就同意，並協助被上訴人在外租屋居住。豈料
    被上訴人說翻臉就翻臉，搬出去後未再回家過夜。分居期間
    伊不想打擾被上訴人而未去找她，但伊會主動關心被上訴人
    ，因為工作關係偶而也會一起吃飯，兩造間互動很好，伊不
    願離婚。被上訴人係因有人唆使撐腰，才想要離婚等語，資
    為抗辯。並上訴聲明：㈠原判決廢棄。㈡被上訴人在第一審之
    訴駁回。
三、經查，被上訴人主張：兩造於60年2月22日結婚，婚後同住○
    ○市○○區○○街00巷0號住處，伊於100年8月10日搬離上開住處
    ，兩造分居迄今已逾8年等情，有戶籍謄本、房屋租賃契約
    在卷足稽（見原審卷第10頁至第30頁），且為上訴人所不爭
    執（見本院卷第71頁至第72頁），堪信真實。
四、被上訴人主張：兩造間婚姻發生嚴重破綻，有難以維持之重
    大事由，伊得依民法第1052條第2項規定訴請離婚等情，為
    上訴人所否認，並以前詞置辯。經查：
  ㈠按有民法第1052條第1項各款以外之重大事由，難以維持婚姻
    者，夫妻之一方得請求離婚，但其事由應由夫妻之一方負責
    者，僅他方得請求離婚，民法第1052條第2項定有明文。又
    所謂民法第1052條第1項各款以外之重大事由，難以維持婚
    姻者，乃抽象的、概括的離婚事由，係民法親屬編於74年修
    正時，為因應實際需要，參酌各國立法例，導入破綻主義思
    想所增設，其目的在使夫妻請求裁判離婚之事由較富彈性。
    至於是否有難以維持婚姻而得請求離婚之重大事由，主要係
    以婚姻是否已生破綻，且達無法回復之望作為判斷標準，且
    此判斷不可由原告已喪失維持婚姻意欲之主觀面來加以認定
    ，而應依客觀標準認定有無難以維持婚姻之事實，該事實是
    否已達倘任何人處於同一境況，均將喪失維持婚姻希望之程
    度以決之。又夫妻有民法第1052條第1項所定各款情形以外
    之重大事由，難以維持婚姻者，雙方固均得據以請求離婚，
    惟同條第2項但書既規定，難以維持婚姻之重大事由應由夫
    妻之一方負責者，僅他方得請求離婚，則於難以維持婚姻之
    重大事由，夫妻雙方均須負責時，自應比較衡量雙方之有責
    程度後，僅責任較輕之一方，得向責任較重之他方請求離婚
    ；如有責程度相同時，雙方即均得請求離婚，始符公平之旨
    。
  ㈡被上訴人主張：兩造婚後因個性不合與價值觀差異而經常吵
    架。100年間伊生病住院，上訴人漠不關心，在醫院不斷與
    醫師發生爭執，並用言語諷刺伊，乃於100年8月10日搬離兩
    造住處，婚姻發生破綻等語，證人即兩造好友蔡青冠證稱：
    伊為兩造20餘年的朋友，被上訴人說她在住院期間，感覺上
    訴人不關心她，且被上訴人與上訴人個性不合，所以被上訴
    人搬離住家，不想跟上訴人在一起。而且被上訴人對伊表示
    ，她每次看到上訴人，心理都很害怕，伊覺得兩造間已無信
    任關係等語（見原審卷第72頁），上訴人雖否認其於被上訴
    人住院期間曾以言語諷刺被上訴人，惟自承：伊不喜歡被上
    訴人主治醫生，該主治醫師學歷只有中國醫藥大學，卻很自
    負，因為伊的表現，可能造成醫師不高興而不願意看診，因
    此惹被上訴人不高興，被上訴人認為伊在醫院沒有好好照顧
    她（見本院卷第73頁、第106頁、原審卷第69頁）等情，可
    知被上訴人生病住院期間，上訴人不僅未細心呵護被上訴人
    ，反恣意與醫院醫師爭執，致被上訴人心生怨懟，乃搬離住
    處，不願再與上訴人共同生活。
  ㈢被上訴人又主張：兩造分居期間已無親密往來，上訴人亦無
    積極修補之作為，婚姻已達無法回復之程度等語，上訴人雖
    謂：分居期間伊仍關心被上訴人，伊不願與被上訴人離婚云
    云，惟上訴人亦自承：被上訴人搬出去後，就再也沒有回來
    過夜。被上訴人就像他媽媽一樣任性，被上訴人因為生病，
    有人唆使撐腰，才想要離婚。而伊很忌諱有人唆使被上訴人
    。伊把骨董、現金放在被上訴人手上，伊就是將錢都交給太
    太才會出現問題。伊有自信被上訴人以後會後悔要跟伊離婚
    等語（見本院卷第72頁、74頁、第106頁至第107頁），可知
    上訴人於分居期間猶未思省問題所在以挽回婚姻，並主觀上
    認為兩造婚姻發生破綻皆由被上訴人造成，致夫妻間應相互
    協力保持夫妻共同生活之圓滿、安全及幸福基礎不復存在。
    又上訴人雖陳稱伊不願離婚欲維持婚姻，仍關心被上訴人云
    云，惟無任何改善挽回婚姻作為，致兩造分居迄今已逾8年
    。
  ㈣兩造來自不同家庭，所受教育、家庭背景、生活習慣本有不
    同，對事物看法亦難求一致，彼此間因個性、思想、立場等
    差異，溝通不良，而起勃谿，乃任何夫妻都有可能發生之事
    ，然夫妻雙方當求彼此相互尊重、包容體諒、適度忍讓之態
    度及「同理心」之角度進行溝通與相處，方能共營和諧圓滿
    幸福之家庭生活。本件被上訴人住院期間，因兩造欠缺良性
    溝通、相互包容體諒，致被上訴人搬出住處，與上訴人分居
    迄今已逾8年。且分居期間，雙方均無意積極修補兩造之婚
    姻關係，足認兩造婚姻破綻事由之發生皆可歸責，且其等所
    負責任、程度應屬相同。至上訴人指摘被上訴人係因罹患躁
    鬱症，而拒絕與伊共同生活、被上訴人曾擅自領走存款、草
    率借款予他人云云，惟為被上訴人所否認，且未能舉證以實
    其說，其上指摘，自難憑採。從而，被上訴人依民法第1052
    條第2項規定訴請離婚，洵屬有據，應予准許。 
五、綜上所述，被上訴人依民法第1052條第2項訴請裁判離婚，
    為有理由，予以准許。從而原審為上訴人敗訴之判決，並無
    不合。上訴論旨指摘原判決不當，求予廢棄改判，為無理由
    ，應駁回上訴。
六、本件事證已臻明確，兩造其餘之攻擊或防禦方法及所用之證
    據，經本院斟酌後，認為均不足以影響本判決之結果，爰不
    逐一論列，附此敘明。
七、據上論結，本件上訴為無理由，依家事事件法第51條、民事
    訴訟法第449條第1項、第78條，判決如主文。
中　　華　　民　　國　　109 　年　　3 　　月　　25　　日
                  家事法庭    
                      審判長法  官  賴劍毅
                            法  官  楊雅清
                            法  官  陳君鳳
正本係照原本作成。
如不服本判決，應於收受送達後20日內向本院提出上訴書狀，其
未表明上訴理由者，應於提出上訴後20日內向本院補提理由書狀
（均須按他造當事人之人數附繕本）上訴時應提出委任律師或具
有律師資格之人之委任狀；委任有律師資格者，另應附具律師資
格證書及釋明委任人與受任人有民事訴訟法第466 條之1第1項但
書或第2項（詳附註）所定關係之釋明文書影本。如委任律師提
起上訴者，應一併繳納上訴審裁判費。
中　　華　　民　　國　　109 　年　　3 　　月　　27　　日

　　　　　　　　　　　　  　書記官  林桂玉
附註：
民事訴訟法第466條之1（第1項、第2項）：
對於第二審判決上訴，上訴人應委任律師為訴訟代理人。但上訴
人或其法定代理人具有律師資格者，不在此限。
上訴人之配偶、三親等內之血親、二親等內之姻親，或上訴人為
法人、中央或地方機關時，其所屬專任人員具有律師資格並經法
院認為適當者，亦得為第三審訴訟代理人。